【裁判字號】    97,上易,574
【裁判日期】    970821
【裁判案由】    重利
【裁判全文】
臺灣高等法院臺中分院刑事判決         97年度上易字第574號
上  訴  人  臺灣臺中地方法院檢察署檢察官
被      告  丁○○
                      1
            乙○○
            甲○○
上列3人共同
選任辯護人  陳聰能律師
上列上訴人因被告等重利案件，不服臺灣臺中地方法院96年度易
字第4021號，中華民國97年1月10日第一審判決（起訴案號：臺
灣臺中地方法院檢察署96年度偵字第3767號），提起上訴，本院
判決如下：
    主  文
原判決關於丁○○、乙○○對庚○○犯重利罪，及丁○○、乙○○、甲○○對蔡賜祥犯重利罪部分均撤銷。
丁○○、乙○○共同連續犯重利罪，各處有期徒刑捌月；均減為
有期徒刑月，如易科罰金，均以新臺幣玖佰元折算壹日。
丁○○、乙○○、甲○○共同犯重利罪，各處有期徒刑月，如
易科罰金，均以新臺幣壹仟元折算壹日；均減為有期徒刑壹月又
拾伍日，如易科罰金，均以新臺幣壹仟元折算壹日。
丁○○、乙○○前二項減得之刑，各應執行有期徒刑伍月，如易
科罰金，以新臺幣玖佰元折算壹日。
其他上訴駁回。
    事  實
一、丁○○與乙○○於民國94年8月間，共同出資頂下位於臺中
    市○區○○路2之66號之天鼎當鋪，由丁○○擔任負責人，
    乙○○負責實際營運，從事向不特定人放款收取利息之業務
    。丁○○與乙○○隨即基於乘他人急迫、輕率或無經驗貸以
    金錢，而取得與原本顯不相當重利之概括犯意聯絡，連續於
    (一)94年10月間，壬○○因需款孔急，乃前往上開當舖借款新
    臺幣（下同）10萬元，約定利息每月9千元（折合年利率百
    分之108），借款時除簽發面額10萬元之本票外，並提供其
    母陳榛晴之身分證影本及車牌號碼3878-JW號自用小客車之
    行車執照供擔保，其後壬○○僅給付6萬元利息後，即無力
    償還本息。(二)丑○○於94年間起，迄95年6月底止，多次因
    急需用款，乃前往上開當舖，向乙○○洽借款項，每次2至3
    萬元不等，計息方式為每7天1期，每期每萬元利息2千元（
    折合年利率百分之720）。(三)戊○○因急需用款，乃於94年
    12月間，在上開當舖內，向乙○○接洽借款5萬元，計息方
    式為每10天1期，每期每萬元利息9百元（折合年利率百分之
    324）。(四)子○○於95年5月1日，因需款孔急，乃以其所有
    之計程車行車執照為擔保，向上開當舖借款2萬元，計息方
    式為每7天1期，每萬元每期利息1千2百元（折合年利率百分
    624），借款時預扣第1期利息。(五)於95年6月5日，庚○○因
    急須繳交房屋貸款，而本身信用不佳無處借貸，乃在上開天
    鼎當鋪，以其所有之車牌號碼211-MV號營業用自用小客車之
    行車執照，及留下預備鑰匙1支為質押，並簽發面額3萬元之
    本票1張、讓渡書1張後，向該當舖借得3萬元；惟並未實際
    留車，反而預扣徵信費5百元，庚○○實借得2萬9千5百元，
    爾後按每7天1期須償還本息3千6百元，分10期償還，計庚○○共償還3萬6千元，實際支付約合週年利率百分之104之不
    相當重利。嗣於95年7月間，乙○○之弟甲○○亦加入天鼎
    當鋪，協助乙○○從事放款收取利息之業務，丁○○、乙○○與甲○○乃另又共同基於重利之犯意聯絡，於95年11月29
    日，趁蔡賜祥生活困頓又急須繳交貸款之際，在天鼎當鋪，
    以蔡賜祥所有之車牌號碼376-WM號營業用自小客車之行車執
    照，及預備鑰匙1支作為質押，同時令蔡賜祥簽發面額2萬元
    之本票1張、讓渡書1張，由天鼎當鋪雇用不知情之會計吳幸
    芍（另由檢察官為不起訴處分）貸予蔡賜祥2萬元，惟並未
    實際留車，且預扣徵信費5百元，蔡賜祥實得1萬9千5百元，
    爾後按每7天1期須償還本息2千4百元，分10期償還，計蔡賜
    祥共償還2萬4千元，實際支付約合年利率百分之104之不相
    當重利。
二、案經臺中市警察局第一分局報請臺灣臺中地方法院檢察署檢
    察官偵查起訴。
    理  由
一、按刑事訴訟法第159條之1第2項規定：被告以外之人於偵查
    中向檢察官所為之陳述，除顯有不可信之情況者外，得為證
    據。本件證人壬○○、丑○○、戊○○、子○○等，於被告
    等另案被訴違反組織犯罪條例案件（臺灣臺中地方法院97年
    度重訴字第619號，臺灣臺中地方法院檢察署96年度偵字第4
    242、10312號）偵查中，向檢察官所為陳述，均為經具結後
    所為，客觀上且無任何顯不可信之情況，自具有證據能力。
    而證人庚○○、蔡賜祥於審判外之陳述，當事人及被告之選
    任辯護人於本院調查證據時，均未於言詞辯論終結前聲明異
    議，應視為同意作為證據，依同法第159條之5第1、2項規定
    ，亦具有證據能力，核先明。
二、訊之被告丁○○固坦承曾與被告乙○○共同出資頂讓經營上
    開天鼎當鋪無訛，而被告乙○○亦坦承經營上開天鼎當鋪，
    並貸款予丑○○、戊○○、庚○○、蔡賜祥等人無訛，被告
    甲○○則坦承受僱在天鼎當鋪，從事收取利息之工作等情，
    然均否認有何重利之犯行。丁○○辯稱：其與乙○○頂讓該
    當舖後，因持續虧損，乃於94年底時，將其股份轉讓予乙○○單獨經營，其自行至高雄市○○○路206號天鼎當鋪經營
    ，不再過問臺中天鼎當鋪業務，乙○○放款予上開丑○○等
    人與其無關云云。乙○○則辯稱：上開丑○○等人均非急迫
    、輕率或無經驗而前往借款，其係按一般當舖業慣例收取利
    息，至壬○○、子○○均非其經營時所貸與，只是承接前手
    經營者之債權云云。被告甲○○則辯稱：其係聽從乙○○指
    示收取利息，不知是否重利云云。惟查：
  (一)、本件被告丁○○、乙○○均坦承於94年8月間，頂讓經營
      上開臺中市天鼎當鋪，核與卷附臺中市政府當舖業許可證
      所載（94年8月30日核發）相符，堪認其2人確係於上開時
      間開始營業。至被告丁○○雖辯稱其自94年底，即已將自
      己股口頭權轉予乙○○，被告乙○○於偵、審中亦附和其
      說，分別供證上情；但審之卷附上開天鼎當鋪營業場所之
      房屋租賃契約書，該房屋於95年4月10日續訂租約時，仍
      由被告丁○○擔任承租人，而簽署於契約上，顯見被告丁○○並無真正退出經營。又依被告之選任辯護人所提附卷
      之高雄市政府當舖業許可證所載，丁○○經營高雄市天鼎
      當鋪，係於95年11月20日始取得許可，益見被告丁○○上
      開所辯無非卸責之詞，不足採信。
  (二)、而本件被害人壬○○、丑○○、戊○○、子○○、庚○○
      、蔡賜祥等人，確於上開時間，各因急需用款，而以上揭
      逾民間貸放利率數倍不等之利息，向被告等經營之天鼎當
      鋪借款，但未實際典當任何財物等事實，業據各該被害人
      於偵查中應檢察官訊時結證明確，並有繳款證明、行車執
      照影本、本票影本、動產附買回契約書影本及取回車輛同
      意書本等資料在卷可資佐證。另參之一般民間放款利率，
      在無物上擔保時，大約僅達年利率百分之28.8（即每百元
      日息8分），本件上開各被害人借款利率，達高達百分之1
      04以上，衡以常情，苟非上開各被害人確因需款孔急，而
      告貸無門，焉有忍受此等剝削之意願？益證彼等係出於急
      迫，始不得不向被告等告貸，而支出與原本顯不相當之重
      利。被告等事後辯稱並無重利之犯行，無非卸責之詞，不
      足採信，本件罪證明確，被告等犯行堪予認定。
三、核被告等所為，均係犯刑法第344條之重利罪。查被告丁○○、乙○○犯罪時間，跨越95年7月1日前後，而刑法關於罰
    金刑最低額（第33條第5款）、易科罰金（第41條）、定執
    行刑（第51條）、連續犯（第56條）之規定，業於94年2月2
    日經總統公布修正，並自95年7月1日起施行，被告丁○○、
    乙○○在之前所犯重利罪，經比較上開修正前後之各該規定
    ，該修正後之規定，並無較有利於被告等之情形，依同法第
    2條第1項，仍應適用修正前之規定論處。被告丁○○與乙○○，就95年6月30日以前之多次重利犯行，分別具有犯意聯
    絡及行為分擔，均為共同正犯，且多次犯行時間緊接，觸犯
    同一罪名，顯係基於概括犯意為之，應依修正前刑法第56條
    論以連續犯，並加重其刑。公訴意旨雖未就被告丁○○、乙○○等對被害人壬○○、丑○○、戊○○、子○○等犯重利
    罪部分予以起訴；然此部分與已起訴之對被害人庚○○犯重
    利之犯行間，有連續犯裁判上一罪之關係，為起訴效力所及
    ，本院自得併予審究。至被告3人對被害人蔡賜祥所犯重利
    罪，亦均具有犯意聯絡及行為分擔，皆為共同正犯，被告丁○○、乙○○就此部分犯行，因刑法修正刪除連續犯規定，
    與上開連續重利犯行，係基於各別犯意，應予分論併罰。
四、原審法院就被告等貸放金錢予被害人庚○○、蔡賜祥部分，
    誤認被告等並非乘被害人等急迫、輕率或無經驗貸以金錢而
    取得與原本顯不相當之重利，判決被告等無罪，核與一般人
    日常生活經驗常識有違，檢察官上訴意旨執此指摘原判決不
    當，即有理由，應由本院就此部分撤銷原判決，另予改判。
    爰審酌被告等均年輕力壯，不思以正當手法營生，竟糾合乘
    人急迫貸以金錢，而取得與原本顯不相當之重利，犯罪情節
    非輕，及彼等智識、品行，所生損害暨犯罪後態度等一切情
    狀，各量處如主文第2、3項所示之刑示懲。又被告等犯本罪
    之時間，均在96年4月24日以前，其所犯罪名及量刑悉符合
    中華民國九十六年罪犯減刑條例減刑之規定，應各減其宣告
    刑二分之一，爰併諭知其減得之刑，及易科罰金之折算標準
    ，且就被告丁○○、乙○○部分依定其應執行之刑，及易科
    罰金之折算標準。
五、公訴意旨另以被告等於95年11月27日，趁被害人辛○○生意
    週轉需錢孔急，輕率急迫之際，在上開天鼎當鋪，以被害人
    辛○○所有之車牌號碼0955-LF號自用小客車之行車執照，
    與被害人辛○○簽發面額200,000元之本票1張、動產附買回
    契約書1張及取回車輛同意書1張作為質押，貸予被害人辛○○200,000元，惟並未實際留車，被害人辛○○簽發票載發
    票日為96年1月5日、面額206,000元、付款人為合作金庫銀
    行之支票1張予天鼎當鋪，以償還借款本金及利息，該支票
    如期兌現，被告等因而取得週年利率約280%之不相當重利。
    因認被告3人就此亦涉犯刑法第344條之重利罪嫌。經查本件
    被害人辛○○向上開被告等經營之臺中市天鼎當鋪借款200,
    000元，期間為39日，還款206,000元，其年息僅約28%，此
    業經該被害人於偵查中結證明確，並有支票存根影本在卷可
    稽，則其利息約與上開所述民間借貸之利息相當，難認有顯
    不相當之重利。檢察官認被害人辛○○此部分借款之年息高
    達280%，容有誤會。此外，並無其他積極證據足證被告等有
    對該被害人犯重利之犯行，此部分被告等被訴之犯罪，尚屬
    不能證明，原審法院就此部分諭知被告等無罪，並無不合，
    檢察官上訴意旨未提出其他不利被告等證據，仍認被告等有
    此部分重利犯行，而執以指摘原判決不當，並無理由，應予
    駁回。
六、至臺灣臺中地方法院檢察署96年度偵字第4242、10312號起
    訴書所載（現由原審法院另以97年度重訴字第619號審理中
    ）對被害人己○○、王聖賢、楊俊忠、癸○○犯重利罪部分
    ，依被害人之陳述借款時間，己○○、癸○○係在被告丁○○、乙○○二人頂讓天鼎當鋪前，難認該被告等有參與此部
    分重利犯行。而被害人王聖賢、楊俊忠部分，犯罪時間均在
    95年7月1日刑法修正以後，與被告等上開對被害人庚○○、
    蔡賜祥犯重利罪並無連續犯或其他裁判上一罪、實質上一罪
    之關係，非起訴效力所及，本院自不得併予審究，附此明
    。
據上論斷，應依刑事訴訟法第368條、第369條第1項前段、第364
條、第299條第1項前段，刑法第2條第1項前段、第28條，344條
、第41條第1項前段，修正前刑法第56條、第41條第1項前段、第
51條第5款，中華民國九十六年罪犯減刑條例第2條第1項第3款、
第7條、第9條，刑法施行法第1條之1，修正刪除前罰金罰鍰提高
標準條例第2條，判決如主文。
本案經檢察官丙○○到庭執行職務。
中    華    民    國    97    年    8     月    21    日
            刑事第六庭  審判長法  官  李  文  雄
                              法  官  張  恩  賜
                              法  官  邱  顯  祥
上列正本證明與原本無異。
不得上訴。
                              書記官  陳  桂  芬
中    華    民    國    97    年    8    月     21    日
中華民國刑法第344條（重利罪）
乘他人急迫、輕率或無經驗貸以金錢或其他物品，而取得與原本
顯不相當之重利者，處1年以下有期徒刑、拘役或科或併科1千元
以下罰金。


司法院資訊處製作；財團法人民間司法改革基金會備份。
